【裁判字號】    88,訴,417
【裁判日期】    890304
【裁判案由】    違反水利法
【裁判全文】
台灣新竹地方法院刑事判決            八十八年度訴字第四一七號
    公  訴  人  臺灣新竹地方法院檢察署檢察官
    被      告  乙○○
    被      告  丙○○
右列被告等因違反水利法案件，經檢察官提起公訴（八十八年度偵字第二九一七、五
九一五號），本院判決如左：
    主  文
乙○○、丙○○連續共同違反在行水區內擅採砂石、堆置砂石之規定，致生公共危險
，各處有期徒刑壹年。
    事  實
一、乙○○與丙○○二人明知，新竹縣頭前溪之河川及行水區域不得開採砂石，因乙
    ○○因欲在其魚塘建築石堤，以防止魚塘崩落及欲回復其借予九達營造工程股份
    有限公司作為基樁用鋼筋加工廠之土地（新竹縣竹東鎮○○段竹東小段第四一四
    號土地）回復原狀，乃於民國八十七年七月起（公訴人誤載為九月）與丙○○共
    同基於概括之犯意聯絡，由乙○○連續自其所有之新竹縣竹東鎮○○段竹東小段
    第四一二及五號土地（公訴人誤載為第四一六號土地）上之新竹縣頭前溪之河道
    及該河道之行水區內土地，未經主管機關之同意，擅採砂石轉讓予丙○○，以作
    為丙○○建築魚塘石堤及整治上開土地之報酬。同時丙○○為堆積取得之砂石，
    即邀同乙○○為連帶保證人，向不知情之范仁竹租得亦位於頭前溪行水區之新竹
    縣竹東鎮○○段番社子小段之土地，雇用不知情之卡車司機將上開擅採之砂石運
    往范仁竹前開之土地堆置，再伺機外運出售牟利。上開擅採河床砂石及在行水區
    內堆置砂石之行為，使河床變形，阻礙行水區內疏通洪水之功能，造成河道沿岸
    居民居住之安全，均致生公共危險。嗣於八十八年四月一日，丙○○雇用不知情
    之挖土機司機羅鴻仁及卡車司機黃清光，將砂石裝載於黃清光所駕駛之ＧＺ－○
    ○一號大卡車後，欲運往新竹縣芎林鄉之永興砂石場出售時，為警於新竹縣竹東
    鎮○○路○段當場查獲。
二、案經新竹縣警察局竹東分局報請台灣新竹地方法院檢察署檢察官暨同署檢察官自
    動檢舉偵查起訴。
    理  由
一、右開犯罪事實，訊據被告乙○○、丙○○，被告乙○○僅坦承堆置於范仁竹所有
    之土地上之砂石為其所自頭前溪河道流經其所有之土地之河床上所採取，並贈與
    予丙○○；被告丙○○亦坦承自乙○○處取得砂石，並向范仁竹承租土地置放砂
    石之事實，惟二人均矢口否認其採取及堆置砂石有何違法之處。被告乙○○辯稱
    ，頭前溪河床流經其所有之私有土地，每年下雨時均會淹沒，其向新竹縣政府及
    竹東鎮公所申請浚深河道，但縣府及鎮公所人員置之不理，其遂自行清河道，並
    將清出之砂石堆置於其所有之新竹縣竹東鎮○○段竹東小段第四一六號土地上，
    嗣因為建築魚塘石堤，就將砂石給予被告丙○○，做為建築魚塘等工程之報酬云
    云。被告丙○○則辯稱，砂石係因賀伯颱風後，幫乙○○整地後之廢棄土石，因
    承租土地之期限已到期，遂欲將堆置於范仁竹土地上之砂石運至被告乙○○以其
    妻名義范恩紅所有之土地上填地基云云。惟查：
（二）被告自八十八年四月間起公訴人開始偵查本案至八十九年三月止本院言詞辯論
      終結前均未提出任何有關其為浚深河道而向主管機關申請之證明。苟其有申請
      何以無主管單位駁回申請之函文可供證明？又砂石顆粒細小，結構鬆散，經過
      風吹或下雨沖刷均會逸散，尤以台灣地區每年均有颱風過境及梅雨季節，急風
      勁雨之情況，砂石根本不可能長期堆積。是被告乙○○辯稱其因新竹縣政府及
      竹東鎮公所不願替其浚深位於其土地上之頭前溪河道，伊為避免淹沒使自行浚
      深河床並將砂石堆置於其土地云云，顯與事實不符，不足採信。被告乙○○給
      予丙○○之砂石顯然係八十七年七月份丙○○同意為其建築魚塘石堤時所挖掘
      。
（三）又新竹縣頭前溪主流河川治理計畫範圍內及河川行水區於八十二年起已全面禁
      採，有新竹縣政府八十二年六月九日所發佈之八十二府建水字第一三六一六號
      函一紙在卷可稽。又新竹縣政府於八十七年九月十七日亦行文被告乙○○告，
      知其位於河川區內之私有農地，從事其原來使用項目之使用，屬於合法使用無
      須申請許可，但河川地內之砂石不得外運，被告乙○○位於新竹縣竹東鎮○○
      段竹東小段第四一四號土地亦位於禁採區域，不得開採砂石外運（僅以疏浚辦
      理），有新竹縣政府八十七年九月十七日所發之八七府建水字第一○一四六五
      號函一紙在卷可稽。而范仁竹所有之新竹縣竹東鎮○○段番社子小段四四○、
      四三四、四三九之五土地均為行水區內之私人土地，亦有新竹縣八十七年十二
      月十五日所出具之八七府建水字第一四二○八一號函一紙在卷可稽。又被告乙
      ○○於八十七年八月間在竹東鎮竹林大橋下游未經申請即整地，亦經新竹縣政
      府於八十七年八月十日以八十七年府建水字第八八四七九號發函命其停止施工
      。而被告乙○○於本院八十九年二月十七日審理時供稱，砂石是在八十七年七
      月作石堤開始時至八十七年十一月石堤完工後，陸續搬運至丙○○承租之地等
      語。是一般人均知砂石之開採影響河流生態及橋樑之穩固不得隨意開採，被告
      丙○○及乙○○不可能不知。雖河道流經私人之土地，土地所有權人之使用，
      因公益之故亦需受限制，水利法第八十二條及第八十三亦訂有明文。況新竹縣
      政府於八十七年八月及九月均行文被告乙○○，雖私有之土地亦不可開採砂石
      並將砂石外運，且即使欲整地亦應申請縣政府同意，更遑論採取砂石自相授受
      。然被告乙○○於接獲上開之函文後竟仍陸續轉讓砂石予丙○○，並由丙○○
      將砂石運至范仁竹之土地。因此被告乙○○與丙○○於主觀上均明知被告乙○
      ○所有之私有土地位於行水區者均禁止開採砂石，二人卻仍不顧法令限制，未
      經主管機關之同意，任意開採砂石及租地堆置。
（四）被告丙○○辯稱八十八年四月一日為警查獲司機黃清光所載運之砂石係欲運至
      以被告徐雲錦之妻范恩紅為起造人之基地墊高基地云云，而被告乙○○亦為附
      和之詞。惟查，卡車司機黃清光於警訊中證稱，砂石係欲運至永興砂石場，並
      有自黃清光駕駛之砂石車內查扣之貨主為「永興」之送貨三聯單一份在卷可稽
      ，是上開砂石確實係欲運至永興砂石場，被告丙○○辯稱係欲運至被告乙○○
      之建築基地云云，與事實不符，不足採信。而被告丙○○於八十八年四月一日
      之警訊筆錄中亦供稱其付予地主范仁竹三十七萬五千元之租金。而向范仁竹租
      地乃為堆置被告乙○○轉讓予被告丙○○之砂石，故被告乙○○所採取之砂石
      之價值應超過三十七萬五千元。而被告丙○○係為被告乙○○建築魚塘石堤等
      工程始取得上開砂石，如將砂石又回填被告徐雲錦豈不白白幫被告乙○○建築
      魚塘石堤等工程，且又損失租金三十七萬五千元？故被告丙○○雇用司機黃清
      光載運砂石，係欲將上開砂石運至永興砂石場出售牟利之事實應可認定。
（五）又證人即新竹縣政府水利局科員甲○○及行政院第二河川局職員劉增熙亦於八
      十八年五月五日公訴人偵查時證稱，河川經挖掘後即易改道，且上開經被告徐
      雲錦挖掘後之河床已加寬，有該次之訊問筆錄一紙在卷可稽。另觀照片上被告
      丙○○在行水區內之新竹縣竹東鎮○○段番子社段范仁竹所有土地所堆置之砂
      石，已與其所雇用之挖土機之高度齊高，顯然影響洪汛時期，行水區疏通洪水
      之功能，而對於河道二岸之居民之居住造成危險，顯已致生公共危險。
（六）此外，復有照片二十六幀、新竹縣竹東地政事務所土地複丈成果圖及八十八年
      五月五日之履勘現場筆錄各一紙在卷可稽，本件事證明確，被告徐雲錦及被告
      丙○○犯行堪已認定，應依法論科。
二、核被告所為，係違反水利法第七十八條第一項第三款不得在行水區內擅採砂石及
    堆置砂石之規定，且致生公共危險，應依同法第九十二條之一第一項後段論處。
    被告乙○○及丙○○對於擅採砂石及堆置砂石之行為均有犯意聯絡及行為之分擔
    ，應為共同正犯。又被告乙○○及丙○○多次擅採砂石，並陸續運往承租地堆置
    之犯行，時間緊接，犯罪構成要件相同，顯出於概括犯意為之，應為連續犯，應
    依刑法第五十六條從一重處斷。爰審酌雖被告二人採取砂石及堆置砂石之處均為
    私有土地，為河川之行水區，理應由政府詳加規劃後分期加以徵收，於未徵收之
    前，被告二人罔顧法令及周圍居民之公共安全，僅為一己之私利，擅採砂石又任
    意堆置，影響河川之流向及行水區防洪汛之功能，且犯後二人，飾詞狡辯，並相
    互迴護，被告徐雲錦並於本院開庭時不停以激烈言詞指責新竹縣政府等公務機關
    之公共行政失當，以圖卸責，毫無悔悟之意，犯後態度惡劣等一切情狀量處如主
    文所示之刑。
據上論結，應依刑事訴訟法第二百九十九條第一項前段，水利法第九十二條之一第一
項、刑法第十一條前段、第二十八條、第五十六條、判決如主文。
本案經檢察官許麗美到庭執行職務。
中      華      民      國    八十九    年      三      月      四      日
                                     台灣新竹地方法院刑事第二庭
                                         法  官 黃小珮
右正本證明與原本無異。
如不服本判決，應於判決送達後十日內向本院提出上訴狀( 應附繕本 )，上訴於
臺灣高等法院。
                                         書記官 江靜玲
中      華      民      國    八十九    年      三      月      六      日
附錄法條：水利法第七十八條第一項第三款、第九十二條之一
水利法第七十八條：
主管機關為保護水道，應禁止左列事項：
三、在行水區內擅採砂石、堆置砂石或傾倒廢土。
水利法第九十二條之一第一項
違反第七十八條第一項各款情形之一者，除通知限期回復原狀、清除或廢止違禁設施
外，處六千元以上三萬元以下罰鍰；因而損害他人權益者，處三年以下有期徒刑、拘
役或科或併科四千元以上二萬元以下罰金；致生公共危險者，處五年以下有期徒刑，
得併科六千元以上三萬元以下罰金。


司法院資訊處製作；財團法人民間司法改革基金會備份。
